臺灣臺南地方法院民事判決　　　　　　　 96年度訴字第726號
原　　　告　辛○○
　　　　　　己○○
　　　　　　乙○○
　　　　　　庚○○
共　　　同
訴訟代理人　丙○○○
被　　　告　癸○○
　　　　　　壬○○
　　　　　　子○○○
　　　　　　甲○○○
　　　　　　丁○○
　　　　　　戊○○
　　　　　　中部實業股份有限公司
上　一　人
法定代理人　謝調郎
上列當事人間請求分割共有物事件，經本院於民國96年9月12日
言詞辯論終結，判決如下：
    主      文
兩造共有坐落臺南縣將軍鄉○○段一九六九地號、地目建、面積
七百四十九平方公尺土地，應分割如附圖所示：編號甲部分面積
五百六十二平方公尺，分歸被告按原應有部分比例保持共有；編
號乙部分面積一百八十七平方公尺，分歸原告按原應有部分比例
保持共有。
原告其餘之訴駁回。
訴訟費用由兩造依如附表所示訴訟費用分擔比例負擔。
    事實及理由
甲、程序方面：
    本件被告均未於言詞辯論期日到場，核無民事訴訟法第386
    條所列各款情形，爰依原告之聲請，由其一造辯論而為判決
    。
乙、實體方面
一、原告起訴主張：坐落臺南縣將軍鄉○○段1969地號土地，屬
    鄉村區乙種建築用地，面積749.00平方公尺（下稱系爭土地
    ），為兩造所共有，應有部分如附表所示。兩造對於系爭土
    地並無不分割之特約，且無因使用目的不能分割之情形，惟
    對於分割方法迄今仍未能達成協議。又因系爭土地南面與原
    告辛○○及庚○○所有坐落臺南縣將軍鄉○○段1965-4地號
    土地相連，為日後能合併使用，爰以臺南縣將軍鄉○○段19
    65-4地號土地南邊地界線之平行線，將系爭土地分割為二部
    分，由被告共同取得系爭土地北邊面積562.00平方公尺之部
    分（附圖編號甲），由原告共同取得系爭土地南邊面積
    187.00 平方公尺之部分（附圖編號乙）。為此，原告依民
    法第823 條第1項及第824條第2項規定，訴請本院裁判分割
    系爭土地如附圖所示等情；並聲明：求為判決：(一)、如主文
    第1項所示。(二)、被告壬○○以其應有部分設定登記抵押權
    與權利人癸○○，經臺南縣佳里地政事務所於民國88年以佳
    地字第178730號收件，應依照被告壬○○分配取得之土地應
    有部分，將該抵押權轉載至被告壬○○分配取得之土地。
二、被告均未於言詞辯論期日到場，亦未提出準備書狀作何聲明
    或陳述。
三、得心證之理由：
(一)、按各共有人，得隨時請求分割共有物。但因物之使用目的不
    能分割或契約訂有不分割之期限者，不在此限。共有物之分
    割，依共有人協議之方法行之。分割之方法，不能協議決定
    者，法院得因任何共有人之聲請，命為左列之分配：一、以
    原物分配於各共有人。二、變賣共有物，以價金分配於各共
    有人。民法第823條第1項、第824條第1項、第2項分別定有
    明文。經查，原告主張系爭土地屬鄉村區乙種建築用地，面
    積749.00平方公尺，為兩造所共有，應有部分如附表所示，
    且兩造對於系爭土地並無不分割之特約，亦無因使用目的不
    能分割之情形，惟對於分割方法迄今仍未能達成協議等情，
    業據提出土地登記第一類謄本1份為證，而被告經合法通知
    均未於言詞辯論期日到場爭執，亦未提出準備書狀作有利於
    己之陳述，又本件前經本院柳營簡易庭以96年度營調字第39
    號事件進行調解，調解亦不成立，是依上開調查證據之結果
    ，堪信原告主張為真實。從而，揆諸前揭民法規定，原告請
    求分割系爭土地，洵屬有據，應予准許。
(二)、次按共有物之分割方法，法院應斟酌當事人之聲明、共有物
    之性質、經濟效用及全體共有人利益等為公平決定。經查，
    系爭土地西臨7米柏油道路，北臨3米私設柏油道路，東側及
    南側則緊鄰他人土地；此外，並有門牌號碼為臺南縣將軍鄉
    保源村79號之三合院1棟坐落於系爭土地北半部（坐落於附
    圖所示系爭土地之甲部分，納稅義務人為訴外人黃榮造、黃
    銀槽、被告癸○○、壬○○、甲○○○、子○○○、戊○○
    、丁○○），門牌號碼為臺南縣將軍鄉保源村80號之平房建
    物坐落於系爭土地南半部（坐落於附圖所示系爭土地之乙部
    分，現為原告辛○○占有使用），系爭土地中間則為空地等
    情，業經本院於96年7月25日會同地政人員履勘現場查證屬
    實，製有勘驗筆錄及囑託臺南縣佳里地政事務所人員繪製複
    丈成果圖1份在卷足憑，並有臺南縣稅捐稽徵處佳里分處96
    年8月1日南縣稅佳分二字第0960137943號函所附臺南縣將軍
    鄉保源村79號之房屋稅籍證明書10紙在卷可考。本院審酌系
    爭土地之地形、臨路情形、交通狀況、使用現況、兩造意願
    （原告主張系爭土地經分割後，應由原告就附圖所示乙部分
    土地維持共有關係，被告就附圖所示甲部分土地成立新共有
    關係，而被告經本院依原告主張如附圖所示之分割方案詢其
    意願後，未表示不同意或不願意維持共有），及其未來發展
    性等一切情狀，認原告主張如附圖所示之分割方法，符合系
    爭土地之使用現況，且足使各共有人分得之部分均能面臨道
    路作合乎經濟效益之使用，堪予採之。
(三)、原告雖另主張被告壬○○以其應有部分設定抵押權與權利人
    癸○○，被告壬○○應依照其分配取得之土地應有部分，將
    該抵押權轉載至其分配取得之土地等語；惟查，按各共有人
    ，對於他共有人因分割而得之物，按其應有部分，負與出賣
    人同一之擔保責任，民法第825條定有明文。我國民法關於
    分割共有物之效力，係採移轉主義，即各共有人因分割而成
    為單獨所有人，係由於彼此相互移轉，讓與部分權利所致，
    此觀前揭法文之規定旨趣自明。又分割共有物之判決為形成
    判決，係依判決之宣告始生法律關係發生、變更或消滅之效
    力，是其形成力必須於判決確定時始告發生。因之，各共有
    人就其判決分割所得部分，必須俟分割共有物之裁判確定時
    ，始取得所有權，於判決確定前，原共有人並未各自取得分
    得部分之所有權，各共有人對於他共有人自無從對移轉部分
    負與出賣人同一之擔保責任。是以，縱系爭土地共有人之一
    即被告壬○○於88年12月23日將其所有系爭土地應有部分16
    分之3設定抵押權登記與被告癸○○，有系爭土地登記第一
    類謄本（土地他項權利部）1份在卷可稽，惟本件分割共有
    物之裁判係屬形成判決之性質，須至判決確定時始生分割之
    效力，故兩造共有之系爭土地，在未經裁判分割確定前，既
    不生共有關係終止及原共有人各自取得分得部分之所有權之
    效力，依民法第825條之規定，被告壬○○對於他共有人之
    原告尚不負與出賣人同一之擔保責任，從而，原告此部分之
    請求，即屬無據，應予駁回。
(四)、綜上所述，系爭土地依其使用目的並非不能分割，共有人間
    亦無不能分割之約定，然迄今未能協議分割，又本院審酌系
    爭土地之現有使用狀況、對外通行問題、位置、兩造分割之
    利益及意願等一切情狀，認如附圖所示之分割方案符合土地
    分割之經濟效用及共有人全體之利益，堪認係適當、公允之
    分割方法。從而，原告本於共有人之資格，起訴請求就系爭
    土地予以分割，即屬正當，應予准許，並依民法第824條第2
    項第1款規定，將兩造共有之系爭土地分割如主文第1項所示
    。至原告其餘請求，於法尚有未合，應予駁回。
四、末按因共有物分割、經界或其他性質上類似之事件涉訟，由
    敗訴當事人負擔訴訟費用顯失公平者，法院得酌量情形，命
    勝訴之當事人負擔其一部，民事訴訟法第80條之1定有明文
    。本件分割共有物事件之訴訟費用，應由兩造按如附表所示
    應有部分之比例負擔訴訟費用，方屬事理之平，併此敘明。
丙、據上論結，本件原告之訴為一部有理由、一部無理由，依民
    事訴訟法第385條第1項前段、第79條、第80條之1、第85條
    第1項但書，判決如主文。
中　　華　　民　　國　　96　　年　　9 　　月　　19　　日
                  民事第三庭    法　官　張季芬
以上正本係照原本作成。
如對本判決上訴，須於判決送達後20日內向本院提出上訴狀。
中　　華　　民　　國　　96　　年　　9 　　月　　19　　日
                                書記官　顏惠華
附表
┌───────┬─────────────┬────┐
│共有人        │應有部分及訴訟費用分擔比例│備　　註│
├───────┼─────────────┼────┤
│乙○○        │1/16                      │        │
├───────┼─────────────┼────┤
│己○○        │1/16                      │        │
├───────┼─────────────┼────┤
│中部實業股份有│3/16                      │        │
│限公司        │                          │        │
├───────┼─────────────┼────┤
│庚○○        │1/16                      │        │
├───────┼─────────────┼────┤
│癸○○        │3/16                      │        │
├───────┼─────────────┼────┤
│壬○○        │3/16                      │        │
├───────┼─────────────┼────┤
│辛○○        │1/16                      │        │
├───────┼─────────────┼────┤
│子○○○      │3/64                      │        │
├───────┼─────────────┼────┤
│甲○○○      │3/64                      │        │
├───────┼─────────────┼────┤
│戊○○        │3/64                      │        │
├───────┼─────────────┼────┤
│丁○○        │3/64                      │        │
└───────┴─────────────┴────┘
